臺灣高等法院民事判決
109年度重上更一字第128號
上  訴  人  發興建材股份有限公司

兼  法  定
代  理  人  楊進河  
共      同
訴訟代理人  張秀夏律師 
被  上訴人  楊進益    
訴訟代理人  劉韋廷律師
            吳佩軒律師
上列當事人間請求返還土地事件，上訴人對於中華民國104年7月
21日臺灣新竹地方法院103年度重訴字第124號第一審判決提起上
訴，經最高法院第1次發回更審，上訴人並為訴之追加，本院於1
09年11月18日言詞辯論終結，判決如下：
    主      文
上訴及追加之訴與假執行之聲請均駁回。
第二審、追加之訴及更審前第三審訴訟費用由上訴人負擔。 
    事實及理由
一、於第二審為訴之變更或追加，非經他造同意不得為之，但請
    求之基礎事實同一者，不在此限，民事訴訟法第446條第1項
    但書、第255條第1項第2款定有明文。上訴人於原審主張如
    附表一、二所示土地（下以地號稱之，合稱系爭土地）為上
    訴人發興建材股份有限公司（下稱發興公司）所有，因故借
    名登記在被上訴人名下（下稱系爭借名契約），因系爭借名
    契約業經終止，爰類推適用委任、不當得利及利益第三人契
    約之法律關係，請求被上訴人將附表一、二所示土地所有權
    移轉登記予發興公司、甲○○；上訴後就請求移轉所有權登記
    予甲○○部分如無理由時，則追加依民法第179條為請求依據
    ，備位聲明被上訴人應給付發興公司新台幣（下同）4,627
    萬9,129元，及自民國105年6月25日起至清償日止，按年息5
    %計算之利息；核上訴人追加備位聲明部分，與原訴請求之
    基礎事實，均基於系爭借名契約法律關係，兩訴之證據得互
    相援用，依上揭規定，應予准許。
二、上訴人主張：發興公司於67年11月至99年2月間出資購買系
    爭土地，因法令限制，借用被上訴人名義登記為所有權人，
    嗣102年7月30日通知被上訴人終止系爭借名契約，附表二所
    示土地為農牧用地，發興公司將該部分返還請求權讓與甲○○
    ，故得請求返還系爭土地予伊等，縱發興公司與被上訴人間
    無借名契約關係，但被上訴人與甲○○等人之父楊添財購買系
    爭土地做為發興公司經營砂石廠之用，係為發興公司之利益
    而購買，有利益第三人契約之適用等情。爰類推適用終止委
    任關係、民法第179條不當得利及第269條利益第三人契約、
    債權讓與之法律關係，求為命被上訴人將附表一、二土地移
    轉登記與發興公司、甲○○所有。原審為上訴人敗訴之判決，
    上訴人不服，提起上訴，就請求附表二土地移轉所有權登記
    部分，如認請求無理由，則追加依民法第179條為依據，備
    位請求被上訴人給付發興公司4,627萬9,129元，及自105年6
    月25日起至清償日止，按年息5%計算之利息，經最高法院發
    回更審。上訴聲明：㈠原判決廢棄。㈡被上訴人應將附表一土
    地所有權移轉登記予發興公司。㈢被上訴人應將附表二土地
    所有權移轉登記予甲○○。追加備位聲明：被上訴人應給付發
    興公司4,627萬9,129元，及自105年6月25日起至清償日止，
    按年息5%計算之利息，並願供擔保請准宣告假執行。
三、被上訴人以：系爭土地為伊父楊添財出資購買贈與伊，與發
    興公司無涉，且依89年1月26日修正前土地法第30條規定，
    發興公司不得登記為農地所有權人，系爭借名契約違反法律
    禁止規定為無效；況發興公司之返還請求權已罹於時效，伊
    得拒絕給付等語，資為抗辯。被上訴人之答辯聲明：㈠上訴
    及追加之訴均駁回。㈡關於追加之訴部分，如受不利判決，
    願供擔保請准免為假執行。
四、查：
　㈠被上訴人與甲○○等兄弟姐妹共有6人，父母為楊添財、楊賴裡
    ，楊添財於84年1月13日死亡。
　㈡發興公司於68年1月8日訂立章程、股東繳納股款，於68年3月
    2日核准設立登記，發興公司於68年10月間申請工廠設立許
    可、廠址包括附表一所示土地。嗣69年11月1日增資1,400萬
    元，李魏彩娥及劉初幸因增資繳納股款入股為股東。系爭土
    地為發興公司之砂石場用地，土地稅金由發興公司繳納，發
    興公司砂石廠設在新竹縣○○鄉○○路○段000號，土地為丁○○名
    下之新竹縣○○鄉○○○段○○○○○○段○00000○00000地號土地。發
    興公司於77年6月「增加建廠地點」向新竹縣○○○○○○○○○段00
    0○00000○000○000○000地號等土地，另於101年5月23日向新
    竹縣政府申請198-6、210等19筆土地。被上訴人、丁○○於86
    年11月24日將198-4、206、206-1、209地號土地所有權移轉
    登記李魏彩娥及彭華幹及其等指定之李三榮、戊○○。而除附
    表二47-17、47-2地號外，系爭土地之所有權狀正本均由乙○
    ○○統一保管。
　㈢發興公司於100年6月15日向彰化商業銀行股份有限公司（下
    稱彰化銀行）融資，由被上訴人、丁○○等人提供148、203、
    203-1、203-2、203-3、204、204-1、204-2、204-3等地號
    及同段25建號即新竹縣○○鄉○○路○段000號建物供擔保，設定
    債權總額2,400萬元最高限額抵押權予彰化銀行。
　㈣發興公司於103年4月14日由監察人楊美鳳召開股東會、改選
    董監事、推選甲○○為董事長，於103年5月6日辦理公司變更
    登記。被上訴人對乙○○○提起偽造文書等告訴，經臺灣新竹
    地方檢察署（下稱新竹地檢署）101年度偵字第8284號不起
    訴處分確定。被上訴人訴請確認103年4月14日發興公司股東
    會改選董監事決議無效及得撤銷，經臺灣新北地方法院（下
    稱新北地院）以103年度訴字第2129號判決駁回確定。被上
    訴人對乙○○○提出違反商業會計法告發，經新竹地檢署以104
    年度偵字第10857號不起訴處分確定。
　㈤發興公司對被上訴人提起交付印鑑等訴訟，經新北地院102年
    度訴字第1188號於103年7月10日判決被上訴人應將經濟部中
    部辦公室核准登記使用發興公司印鑑章返還發興公司，確認
    發興公司於101年1月30日股東會選任董事丁○○、乙○○○、楊
    美春、丙○○、訴外人辛○○、監察人楊美鳳之決議有效，確認
    發興公司與被上訴人間之董事長委任關係不存在，被上訴人
    上訴後（本院103年度上字第1027號）撤回上訴確定。發興
    公司對被上訴人聲請定暫時狀態假處分，經新北地院102年
    度裁全字第174號、本院102年度抗字第1029號、最高法院10
    3年度台抗字第136號及本院103年度抗更㈠字第16號裁定准許
    。被上訴人對發興公司及丁○○聲請假處分，經原法院於103
    年4月10日以103年度裁全字第11號裁定駁回聲請確定。
　㈥發興公司對被上訴人提起背信罪等告發，經臺灣新北地方檢
    察署（下稱新北地檢署）103年度偵字第16586號為不起訴處
    分，發興公司不服聲請再議，經臺灣高等法院檢察署以104
    年度上聲議字第119號發回，由新北地檢署以104年度偵續字
    第33號續行偵查。
　㈦被上訴人為辦理附表二47-2地號土地分割徵收作業，於101年
    1月13日向發興公司簽收領取土地所有權狀；另47-18地號於
    100年11月10日徵收補償費為48萬7,010元。發興公司於86年
    11月3日與股東李魏彩娥及彭華幹簽署退股協議書，同意將1
    98-4、206、206-1、209地號土地作價充作李魏彩娥及彭華
    幹之退股金。
　㈧上開事項，有戶籍謄本、發興公司設立登記資料、經濟部工
    廠登記證、新竹縣政府102年5月17日函、發興公司103年股
    東會簽到簿、103年度股東臨時會議事錄、新竹地檢署101年
    度偵字第8284號不起訴處分書、新北地院102年度訴字第118
    8號民事判決、102年度全字第174號、本院102年度抗字第10
    29號、最高法院103年度台抗字第136號民事裁定、原法院10
    3年度裁全字第11號民事裁定、新北地檢署103年度偵字第16
    586號不起訴處分書、101.1.31轉帳傳票、協議書、新北地
    院103年度訴字第2129號民事判決及確定證明書為證（見原
    審卷一第14至23、24至41、70、102至117、130、157至160
    、163至168、235至238、244至255、256、257至262、266至
    273、275至278、289至299、301至389頁、卷二第2至12、13
    至15、32至36、53、56至59、106、217至226頁、卷三第178
    至183、237至238頁、卷四第87至95、96、193、223至228頁
    ），且為兩造所不爭（見本院卷第102頁），可信為真。
五、上訴人主張發興公司因法令限制等因素將系爭土地借名登記
    被上訴人名下，系爭借名契約於102年7月30日終止，縱認發
    興公司與被上訴人間無借名契約關係，但楊添財購買系爭土
    地係為發興公司之利益，有利益第三人契約之適用，故請求
    被上訴人將系爭土地所有權移轉登記予伊等，為被上訴人所
    否認，並以前詞置辯。經查：
  ㈠所謂借名登記，乃當事人約定一方將自己之財產以他方名義
    登記，而仍由自己使用、收益、處分，他方允就該財產為出
    名登記之契約。而不動產物權經登記者，推定登記權利人適
    法有此權利，為民法第759條之1所明定。且不動產登記名義
    人通常即為所有人，乃社會之通念，是在訴訟上主張不動產
    登記名義人非實際所有人而屬借名登記者，應就所有人與出
    名人於何時、何地、以何方式為借名之要約、承諾，及意思
    表示之合致等攸關借名登記契約成立要件之事實，負舉證之
    責。本件發興公司主張系爭土地是借名登記在被上訴人名下
    ，自應就其與被上訴人於何時、何地、以何方式為借名登記
    契約之要約、承諾、意思表示合致等內容事實，負舉證責任
    。
  ㈡附表一198-2、198-3、198-5地號（及198-4地號）於67年8月
    20日由被上訴人簽訂買賣契約，67年11月29日以買賣原因移
    轉所有權登記被上訴人名下，附表一203、203-3地號於67年
    9月3日由被上訴人簽訂買賣契約，68年2月7日移轉所有權登
    記被上訴人名下，198-4地號於67年12月18日分割出198-6地
    號，於77年7月4日以買賣原因移轉所有權登記被上訴人名下
    ；附表二148地號，由被上訴人第一次於67年12月29日購買5
    50.975平方公尺、第二次於69年7月31日購買46.4793平方公
    尺、第三次於98年10月15日購買77.653平方公尺，迨99年2
    月8日一併以買賣原因移轉應有部分6761/25000登記被上訴
    人名下；附表二210地號，由被上訴人於68年6月5日簽訂買
    賣契約，77年7月4日以買賣原因移轉所有權登記被上訴人名
    下；附表二969地號，由被上訴人簽訂買賣契約，於77年7月
    20日以買賣原因移轉所有權登記被上訴人名下；附表二47-2
    地號，由被上訴人77年6月22日於簽訂買賣契約，迄77年7月
    4日以買賣原因移轉所有權登記被上訴人名下；附表二47-2
    地號於100年10月27日分割增加47-17及47-18地號，其中47-
    18地號於100年11月1日遭經濟部水利署徵收，101年5月24日
    移轉登記國有，管理者為經濟部水利署等情，有王爺坑段14
    8、198-2、198-3、198-5、198-6、203、203-3、210地號、
    山猪湖段秀湖小段969地號、鷄油林段47-2、47-17、47-18
    地號土地買賣契約書（見原審卷一第157至169頁、卷四第22
    3至230頁）、土地所有權狀（見原審卷一第49至58頁）、土
    地登記謄本及異動索引（同上卷一第102至117、245至255頁
    、原審卷四第119至121、127至131、134至135、138、141、
    145至150、192、193頁）等可稽，並為上訴人所不爭執，故
    系爭土地是由被上訴人簽訂買賣契約，並登記為所有權人。
    又附表一所示5筆土地及附表二所示198-6地號土地均是楊添
    財出資購買，此據證人陳銅銘、丙○○、丁○○、乙○○○等人證
    述明確（見原審卷二第119、120、122、123、131、132、13
    7頁），且為被上訴人所不爭執，是購買上開土地之出資人
    為楊添財甚明。
　㈢發興公司於68年1月8日訂立章程，股東為楊添財、其妻楊賴
    裡及子女即被上訴人、丁○○、甲○○、乙○○○、楊美鳳、被上
    訴人妻楊劉月嬌（已殁）、女婿江金龍、張燦庭等10人，申
    請設立之董事長為被上訴人，有公司股東名簿及公司設立登
    記資料可參（見原審卷一第282頁、卷二第217至226頁），
    公司發行股份總額560萬元，楊添財等10人均以現金繳足出
    資股款，其後69年11月1月公司增資案亦是由股東以現金繳
    足，有公司申請設立資料（見原審卷二第217至223頁）、公
    司增資登記資料（同上卷二第224至226頁）可稽，發興公司
    訂立章程、繳納股款後，向台灣省政府建設廳（下稱省府建
    設廳）陳報甲○○為發興公司發起人之一，因甲○○未成年，遭
    省府建設廳以其擔任公司發起人於法不合予以退件，有省府
    建設廳68年1月20日（第三科函）稿可稽（見原審卷二第221
    頁），是發興公司於68年3月2日設立登記時，被上訴人（38
    年8月20日出生）未滿三十歲，其餘長女楊美雲（41年8月24
    日出生）、次女楊美鳳（42年7月2日出生）、次子丁○○（44
    年12月29日出生）等人均僅20餘歲，三子甲○○（48年2月22
    日出生）尚未成年，楊添財之妻楊賴裡為家庭主婦，依其等
    當時年紀、經濟情況等觀之，其等應無資力可繳納公司股款
    ，兩造亦不爭執發興公司設立後業務由楊添財主導、決定，
    可見發興公司之資本額應是楊添財出資繳足股款，發興公司
    為楊添財所創立之家族公司。楊添財對發興公司之出資及增
    資均是以現金繳足履行完畢，故依發興公司設立登記申請及
    增資資料所載，發與公司之資產均是現金，並無其他資產。
    而附表一5筆土地及附表二148地號（67年12月29日第1次購
    買部分）、198-6地號（自198-4地號分割出，與198-2等地
    號同時購買），係楊添財於67年8月20日至67年12月29日出
    資購買之土地（如附表一、二所示），購買土地時，發興公
    司尚未設立登記（於68年3月2日登記），發興公司既尚未成
    立，顯無從與被上訴人為要約、承諾、意思合致等約定借名
    契約之法律行為，上開土地既非發興公司出資購得，該公司
    又無從為借名契約之法律行為，自非發興公司之資產，況當
    時發興公司之法定代理人（董事長）即為被上訴人本人，其
    亦無從與自己為法律行為，故上訴人稱上開土地是發興公司
    購得後借名登記在被上訴人名下，難認有據。
　㈣另附表二148地號之第2、3次購買（69年7月31日、98年10月1
    5日購買，99年2月8日移轉所有權登記），及210、969、47-
    2、47-17（自47-2分割出）地號，雖在發興公司設立登記後
    所購得，然被上訴人為發興公司之法定代理人，發興公司如
    何能與自己之法定代理人即被上訴人成立借名契約？且發興
    公司設立登記所載資本均以現金繳足，已如上述，而發興公
    司委託會計師梁再添查核之69年11月1日「資產負債表」及6
    9年10月31日「試算表」（見原審卷二第184、183頁)所示會
    計科目，均無記載「土地」科目，且發興公司102年度（見
    原審卷一第205頁)、103年度（見原審卷四第268頁）、104
    年度（見本院前審卷二第159頁），及105年度、106年度（
    最高法院卷第411、413頁)等資產負債表，編號1410「土地
    項目」均記載為「0」，可見發興公司並無以土地為公司資
    產之事，故無從認上開土地為發興公司所有之資產。
　㈤發興公司設立登記後，被上訴人於68年間以發興公司代表人
    身分向省府建設廳申請設立工廠許可，載明發興公司砂石工
    廠場址為王爺坑段198-2、198-3、198-4、198-5、202-1、2
    03、203-1、203-2、203-3、204、204-1地號等土地，經省
    府建設廳函核准設立許可，有省府建設廳68建一字第222241
    號函、地籍圖謄本及現況照片可稽（見原審卷一第71、73、
    131至134頁）。然而公司使用土地之權源多端，或為租用、
    無償使用等，非必以自有土地始得使用，以發興公司之砂石
    廠廠址為「新竹縣○○鄉○○路○段000號、25建號建物」係登記
    在發興公司名下，有經濟部工廠登記證可參（見原審卷一第
    70頁、卷三笫237-238頁)，該建物王爺坑段25建號於71年4
    月19日辦理保存登記為發興公司所有，但其坐落王爺坑段20
    4-1、204-2地號土地所有權人為丁○○，非發興公司，有建物
    及土地登記謄本可稽（原審卷二第54至59頁），坐落之土地
    地目屬「原」土地，可自由移轉所有權登記，並無不能登記
    在私法人名下之限制，以發興公司砂石廠所在之建物既登記
    為公司所有，但坐落之土地則非其所有，則其經營砂石廠所
    用之土地，自無須為公司所有之必要，故縱使上開土地為發
    興公司做為砂石廠等使用，亦無從依此即認土地屬於發興公
    司之資產並借名登記在被上訴人名下。而證人庚○○於原審稱
    ：「…有介紹楊添財買土地，是楊添財出錢買的，剛開始沒
    有說要做什麼用，148地號土地係伊伯父所有，伊介紹楊添
    財購買，要做道路使用，楊添財購買土地半年後始告知，陸
    陸續續買土地是要開砂石廠用，楊添財沒有講過介紹土地要
    登記給砂石廠，沒有聽過楊添財說這些土地以後要過戶給公
    司…」（見原審卷二第119至121頁），丙○○於原審稱：「…購
    買土地都是由楊添財、被上訴人、楊美雲處理，有一些土地
    是楊添財還沒有開公司前就買了，楊添財買的土地登記很多
    名字，子女都有，公司成立前，買這些土地的錢都是楊添財
    出資的，土地是砂石場要用的。楊添財自己決定要登記在何
    人名下，但是登記在被上訴人名下比較多。這些土地都是楊
    添財出錢買的…」（見原審卷二第122頁），丁○○於原審稱：
    「…土地都是楊添財出錢購買，因為楊添財不識字，所以由
    被上訴人一手處理，系爭土地在發興公司成立前都是由楊添
    財出資購買…」（見原審卷二第131頁），依其等所述，僅知
    楊添財出資購買許多土地，雖是供發興公司做為砂石廠用地
    ，但都是登記在子女名下，與子女間並無借名登記契約之約
    定，故無法為上訴人有利之認定。
　㈥上訴人稱楊添財於發興公司籌設時購買系爭土地做為砂石廠
    之用，指定人頭簽約並借名登記，證人乙○○○證稱有借用被
    上訴人名義登記，被上訴人有出具土地使用權同意書供發興
    公司申請設立砂石廠之用，發興公司使用系爭土地未支付對
    價給任何人，且被上訴人自承附表二969、47-2地號為發興
    公司出資購買，並協助以發興公司名義申請廠址毗連工業用
    地及廠房用地之變更事宜，而發興公司101年1月30日試算表
    上載有「土地」科目，被上訴人在其上簽名，可見系爭土地
    確為發興公司所有云云，惟：
　⑴所稱設立中公司，指自訂立章程至設立登記完成前尚未取得
    法人資格之公司而言（最高法院86年度台上字第2404號判決
    要旨），發興公司於68年1月8日訂立章程，於68年3月2日設
    立登記，而附表一土地及附表二148地號（67年12月29日第
    一次購買）、198-6地號（自198-4分割出）係在67年8月20
    日至67年12月29日購得，均在發興公司籌備設立前，可見上
    開土地與發興公司之籌設無關。上訴人固提出98年10月21日
    轉帳傳票上載「陳綱松土地金額469800元等」（同上卷第18
    4頁），但係私文書，並未載明出處，難認真實，又附表二
    所示148地號土地，第三次於98年10月15日簽訂購買不動產
    買賣契約，係由被上訴人與陳綱松簽約（見原審卷三第179
    至181頁），以楊添財早於84年1月13日死亡，148地號土地
    顯非楊添財購買並借名登記之可能，況發興公司已設立經營
    砂石廠30年之久，顯無必須借用他人名義登記之必要，故證
    人乙○○○固證稱「被上訴人沒有出錢，都是楊添財出錢，土
    地登記在誰名下都是父親（楊添財）交待，但父親說這是公
    司的土地，要設立砂石廠所用」（見原審卷二第137頁），
    僅係證人之主觀陳述，並無其他事證可佐，尚非可採。
　⑵上訴人稱發興公司設立登記資本額560萬元，扣除女兒及女婿
    出資額112萬元外，楊添財為兒子等家族成員支付448萬元出
    資額，而籌設中所購買土地價金僅37萬9,075元，占比不多
    ，可見所購土地亦是楊添財為發興公司及家族股東利益而購
    買，自為發興公司所有云云，僅是空言主張，並無實證。再
    者，發興公司於69年間「以1,400萬元墊款債權抵繳股款」
    增資一事固有發興公司試算表為據（見本院卷第79頁），但
    無從依此推認出1,400萬元與67年、68年間楊添財出資37萬
    多元購買系爭土地有何關聯存在，故上訴人上開主張，亦不
    足採。
　⑶發興公司地址設在板橋市存德街(見原審卷二第258-259頁)，
    而芎林鄉山猪湖段秀湖小段969地號「原」地(見原審卷一P3
    09)，與竹東鎮雞油林段47-2、47-17地號「田」地，係發興
    公司於68年3月2日設立登記後，楊添財所購買，其中969地
    號土地為「原」地目，並無不能登記在公司名下之限制。發
    興公司因無土地資產，於68年10月間向主管機關省府建設廳
    申請工廠設立許可登記，是由被上訴人、丁○○、楊美鳳等人
    提供名下「198-2(益)、198-3(益)、198-4(益)、198-5(益)
    、202-1(鳳)、203、203-2、203-3(益)、204(坤)、204-1(
    坤)」等土地作為發興公司申請工廠用地使用，經省府建設
    廳於68年10月17日准許設立工廠(見原審卷一第71頁)，被上
    訴人自承有出具土地使用權同意書供發興公司申請設立工廠
    之用，上訴人亦不爭執此事實（見本院卷第187至189頁）。
    又發興公司於77年間申請增加建廠地點許可（見原審卷一第
    72頁），及97年間為擴展工業之需向新竹縣政府申請利用毗
    連非都市土地變更編定為丁種建築用地擴展計畫（原審卷一
    第257-258頁），家族成員楊美鳳、辛○○、江政鴻3人為協助
    發興公司申請擴展計畫，亦配合將兩造不爭執為私人所有坐
    落芎林鄉王爺坑219、219-3、220地號等土地(見原審卷三第
    164-176頁)，無償提供土地使用權同意書給發興公司使用(
    該三人名下土地所有權狀正本均交乙○○○統一保管)，是砂石
    廠使用之土地，是由家族成員共同出具土地使用權同意書予
    發興公司使用，非僅被上訴人一人而已，家庭成員提供之土
    地既包括個人出資購得之土地，則上訴人稱因系爭土地為發
    興公司所有，由借名登記之出名人配合出具使用權同意書云
    云，殊無可採，否則楊美鳳、辛○○、江政鴻之個人私有土地
    ，豈非亦為發興公司所借名登記之土地，又不論楊添財在竹
    東地區購買之土地贈與子女，或在板橋地區購買之諸多不動
    產贈與子女，應是相同，顯無將二者做不同處理之必要，而
    僅認系爭土地為 發興公司所有並借名登記在被上訴人名下
    之理，故無法因被上訴人有出具土地使用權同意書予發興公
    司做為設立砂石廠之用，即可推認系爭土地為發興公司所有
    。
　⑷附表二土地迄今均免徵地價稅，附表一土地自96年起方開徵
    地價稅，且104年度、105年度及106年度及107年度至今之地
    價稅，均由被上訴人自行繳納(見前審卷三第178頁)，乙○○○
    係實際掌管發興公司之人，自公司設立後至其搬進自宅前，
    均住在發興公司之竹東工廠內，發興公司自68年設立後，包
    括楊家兄弟姊妹及股東丙○○、江金龍(乙○○○之夫)等人，因
    共同經營家族企業發興公司，均有提供名下土地長期無償供
    發興公司使用，足見因發興公司為家族公司，公司資產與個
    人財產混合使用，並未明顯區分，故由發興公司負擔土地稅
    賦，代被上訴人等人繳納96年至103年間之地價稅，亦合乎
    常情。另被上訴人擔任發興公司董事長期間，兩造尚無訴訟
    糾葛，被上訴人將所領取之47-18地號土地徵收補償費供家
    族公司使用，既基於家族公司營運所需，亦與常情無違。
  ⑸民事訴訟法第279條所謂視同自認，須審究其與實際情形是否
    相符，依自由心證以為取捨之依據。而自認之撤銷，除別有
    規定外，如自認人能證明與事實不符且係出於錯誤而自認者
    ，即得為之。乙○○○於原審103年10月29日言詞辯論期日證稱
    附表一、二之土地都是楊添財出錢(見原審卷二第137頁背面
    第4行起)，而發興公司於104年6月24日提出系爭210地號不
    動產買賣契約書（買賣日期68.6.5；過戶日期77.7.4，見原
    審卷四第229-230頁)，被上訴人於104年7月找到72年3月3日
    以丙○○名義購買登記其名下之11筆土地，是以楊添財設於樹
    林農會之支票支付（見原審卷四第263頁 )，均為楊添財出
    資購得，則被上訴人稱因上訴人對伊提起民刑事訴訟，未提
    出同期其他土地買賣契約書，伊因時間久遠誤認210、969、
    47-2地號等3筆土地係發興公司出資購買表示願意歸還，與
    事實不符，已於原審104年7月7日民事綜合辯論意旨六狀(見
    原審卷四第255頁)、及前審105年9月1日民事答辯六狀(本院
    前審卷二第195頁)、106年2月15日民事綜合辯論意旨總狀第
    21頁中撤銷所為之錯誤陳述，依上說明，被上訴人前揭自認
    既與事實不符，則其予以撤銷錯誤之自認，即非無據。
  ⑹上訴人於原審提出發興公司89年土地清冊載明，係經丙○○、
    楊美雲、被上訴人3人簽名，其上載明土地所有權人為被上
    訴人、乙○○○、楊美鳳、丁○○、甲○○、丙○○等家族成員（見
    原審卷一第42至45、46至47頁），僅足認個人土地供發興公
    司使用；而乙○○○製作之證明書表明系爭土地為借名登記在
    被上訴人名下（同上卷一第48頁），因屬私文書，已為被上
    訴人否認其真正。上訴人提出之試算表雖載有「土地」科目
    及其金額（見原審卷二第82至92頁），但與發興公司檢附主
    管機關登記由梁再添會計師查核之69年11月1日「資產負債
    表」(同上審卷二第183頁)，及69年10月31日「試算表」(同
    上卷二第184頁)所示會計科目其上無記載「土地」之科目不
    符。又證人丙○○、丁○○及乙○○○雖稱系爭土地列入發興公司
    資產，為公司所有（同上卷二第122、123、131、132、137
    頁），但丁○○亦無條件提供其名下203-1、203-2、204、204
    -1、204-2、204-3等土地供發興公司使用，而丁○○亦否認其
    名下土地為發興公司所有，並未移轉登記予該公司，可見難
    以提供土地供發興公司使用，即可推論土地為公司所有，故
    上開證人所述並不可採。
　⑺證人乙○○○提供99年9月至100年11月之部分傳票、憑證、試算
    表、資產負債表及損益表等文件，經被上訴人在試算表上簽
    名。然而被上訴人將會計文件委由立恩會計師事務所王建棟
    會計師查核發現有帳載不實之事，有會計師出具發興公司協
    議程序執行報告可稽(見原審卷二第186-195頁)，而證人己○
    ○證稱其家族(指李魏彩娥)在退股時，從未過看過發興公司
    任何帳目（原審103年10月29日言詞辯論庭），且證人乙○○○
    僅告訴退股股東，公司銀行存款僅有「300多萬元」（見原
    審卷一第129頁背面），與上訴人在原審提出86年12月31日
    試算表所示銀行存款高達「28,599,520」元相比較（同上卷
    一第81頁），短報2,500多萬元，足見乙○○○提供之發興公司
    帳冊等文件，難認其內容均為真實無訛。
　⑻訴外人李魏彩娥及劉初幸（戊○○之妻）於69年11月1日因發興
    公司增資入股為股東，嗣劉初幸將其股份讓與其子彭華幹，
    86年間李魏彩娥及彭華幹聲明退股，發興公司於86年11月3
    日與李魏彩娥及彭華幹簽訂協議書，有協議書及協議書草稿
    等可稽（見原審卷一第266至273頁、卷二第227、228 頁）
    ，被上訴人對系爭協議書草稿由其擬定及協議書附件第7頁
    內容為其筆跡（原審卷一第272頁），第8頁內容除「右方-1
    5X4,500、應付＄67,500、X4,500、＝409,550」等外，其餘為
    其筆跡不爭執（原審卷三第47、50頁、卷一第273頁）。協
    議書後附公司資產明細之土地價值記載26,722,000元（原審
    卷一第270頁），與發興公司之82年內帳試算表記載金額26,
    722,000元相符（原審卷二第82頁），發興公司亦以明細表
    之公司資產換算應退還李魏彩娥及彭華幹之退股金，經協議
    後以登記在被上訴人名下198-4地號及丁○○名下206、206-1
    、209地號作價移轉給付，不足部分以現金給付，故原登記
    被上訴人名下198-4地號、登記丁○○名下206-1、209地號，
    於86年11月24日移轉登記李三榮，原登記丁○○名下206地號
    於86年11月24日移轉登記戊○○、劉初幸、彭華幹名下，有土
    地登記簿謄本等可稽（見原審卷第65至81頁），被上訴人於
    101年1月30日以公司董事長身分召開臨時股東會時，發言肯
    認公司處理李魏彩娥及彭華幹之退股模式，希望藉此建立公
    司退股機制，亦有101年臨時股東會開會通知書及股東會議
    （錄音紀錄）等可據（原審卷一第283至288頁），是被上訴
    人固有參與退股協議書之草擬及協議書退股計算，更依協議
    書內容提供名下198-4地號土地配合辦理移轉登記事宜，然
    此僅足以證明有股東退股，並因發興公司為家族公司，公司
    資產與個人資產混同使用，而以被上訴人及丁○○名下土地做
    價抵充公司退股金之事，故無從據此即認198-4地號土地為
    發興公司所有，進而推論系爭土地亦為發興公司所有。至於
    李魏彩娥、彭華幹於86年間退股取得系爭198-4、206、206-
    1、209地號土地後，發興公司土地資產金額扣除4筆土地價
    額，減少為19,325,491元，嗣96年間再購入214、215、221
    地號土地，因土地價值1,000萬元，故發興公司土地資產金
    額增加為29,795,291元，有上訴人提出發興公司內帳試算表
    、公司總分類帳等為憑（見原審卷二第82至91頁、卷三第19
    8、199頁），但依被上訴人提出之發興公司102年度資產負
    債表、69年11月1日資產負債表、69年10月31日試算表、103
    年12月31日資產負債表等（見原審卷一第205頁、卷二第183
    至185頁、卷四第268頁），發興公司資產負債表所載，其「
    土地」科目記載「0」，益見發興公司因為家族事業之性質
    ，將公司資產與私人財產混合使用，故公司內部帳冊始會有
    如上將私人財產列載為公司資產之情形，另發興公司召開10
    3、104、105年度股東會時，當時提供給全體股東承認之資
    產負債表(見原審卷一第205頁、卷四第268頁、本院前審卷
    二第159頁)，「土地」科目記載為「0」(發興公司至今之資
    產負債表仍記載土地為0)，股東當場詢問公司是否有內外兩
    套帳？主席甲○○、乙○○○、楊美鳳等人均答覆：「公司只有
    一套帳」，而國稅局查核發興公司是否涉嫌逃漏稅時，上訴
    人亦否認有內外兩套帳冊，則上訴人事後改稱「公司有二套
    帳冊」，前後說詞反覆，應是因發興公司為家族公司並混用
    個人資產所致之說詞，故試算表所載內容，無法作為兩造間
    有借名登記契約之證據。
  ㈦上訴人以楊添財為發興公司之創立人，稱其為發興公司之設
    立而購入系爭土地，並借用被上訴人名義登記為所有人云云
    ，因上訴人並未舉證證明發興公司與被上訴人間如何就系爭
    土地確有借名登記契約之存在，故其主張系爭土地為發興公
    司所有借名登記被上訴人名下，類推適用終止委任關係及民
    法第179條不當得利返還請求權、債權讓與之法律關係，請
    求被上訴人將附表一、二所示土地移轉所有權登記予發興公
    司、甲○○，應屬無據。
　㈧上訴人另主張楊添財出資購買系爭土地做為發興公司經營砂
    石廠之用，係利益第三人契約，發興公司得依民法第269條
    規定為本件請求依據云云。按第三人利益契約，乃當事人之
    一方與他方約定，由他方向第三人為一定之給付，第三人因
    此取得直接請求他方給付權利之契約。倘第三人並未取得直
    接請求他方給付之權利，即僅為當事人與第三人間之指示給
    付關係，尚非民法第269條所規定之第三人利益契約，有最
    高法院102年度台上字第482號裁判要旨可參。雖系爭土地有
    為楊添財出資購買（除附表二148地號之第3次購買）登記在
    被上訴人名下，但上訴人就楊添財與被上訴人間對系爭土地
    登記在被上訴人名下一事，有於何時、地、人物等利益第三
    人契約之要約、承諾及意思表示合致等內容事項，均未敘明
    並予以舉證證明，僅空言為上開主張，自不足採信，故其主
    張以民法第269條第1項規定為請求依據，亦非可採。
　㈨因上訴人主張援引類推適用終止委任關係、民法第179條不當
    得利、債權讓與及民法第269條第1項利益第三人契約為請求
    依據，均非可採，故其就附表二土地，追加依民法第179條
    規定備位請求被上訴人給付發興公司4,627萬9,129元本息，
    亦屬無據。
六、綜上所述，上訴人就發興公司或楊添財與被上訴人間於何時
    、何地、以何方式為借名登記之要約、承諾及意思表示合致
    等攸關借名登記契約成立要件之事實，並未舉證以充其實，
    故上訴人本於委任關係終止後之民法第179條不當得利返還
    請求權、第269條第1項利益第三人契約請求權、債權讓與等
    法律關係，請求被上訴人移轉如附表一、二所示土地，均無
    理由。原審為上訴人敗訴之判決，所持理由雖有不同，結論
    並無二致，仍應維持。上訴論旨指摘原判決不當，求予廢棄
    改判，為無理由，應駁回其上訴。就附表二部分，上訴人追
    加依民法第179條不當得利規定備位聲明求為被上訴人應給
    付發興公司4,627萬9,129元，及自105年6月25日起至清償日
    止，按年息5%計算之利息，並聲請為假執行之宣告，亦屬無
    據，同應駁回。
七、本件事證已臻明確，兩造其餘之攻擊或防禦方法及所用之證
    據，經斟酌後，認均不足以影響本判決之結果，爰不逐一論
    列，附此敘明。
八、據上論結，本件上訴及追加之訴，均無理由，依民事訴訟法
    第449條第2項、第78條，判決如主文。
中　　華　　民　　國　　109 　年　　12 　　月　　9　　日
                  民事第十九庭  
                      審判長法  官  魏麗娟
                            法  官  陳慧萍
                            法  官  潘進柳

附表一
編號   地段 地 號 面積（平方公尺） 權利範圍 不動產 購買日期 不動產移轉登記日期 001 新竹縣 芎林鄉 王爺坑段 198-2 1,405   全部 67.8.20 67.11.29 002 同上 198-3 1,948   全部 67.8.20 67.11.29 003 同上 198-5   230   全部 67.8.20 67.11.29 004 同上  203 3,233   全部  67.9.3  68.2.7 005 同上 203-3  378   全部  67.9.3  68.2.7 

附表二
編號 地段 地 號 面積（平方公尺） 權利範圍 不動產 購買日期 不動產移轉    登記日期 001 新竹縣 芎林鄉 王爺坑段 148 2,500 6761/25000 67.12.29  69.7.31  98.10.15 99.2.8 002 同上 198-6  142 全部 67.12.18 （自198-4分割出） 77.7.4 003 同上 210   342 全部  68.6.5 77.7.4 004 新竹縣 芎林鄉 山猪湖段 秀湖小段 969 5,083 全部   77.7.20 005 新竹縣 竹東鎮 鷄油林段 47-2 5,626 1/4  77.6.22 77.7.4 006 新竹縣 竹東鎮 鷄油林段 47-17   48 1/4 47-2於100.10.27.分割出47-17、47-18 （47-18於100.11.1徵收） 

正本係照原本作成。
如不服本判決，應於收受送達後20日內向本院提出上訴書狀，其
未表明上訴理由者，應於提出上訴後20日內向本院補提理由書狀
（均須按他造當事人之人數附繕本）上訴時應提出委任律師或具
有律師資格之人之委任狀；委任有律師資格者，另應附具律師資
格證書及釋明委任人與受任人有民事訴訟法第466 條之1第1項但
書或第2項（詳附註）所定關係之釋明文書影本。
中　　華　　民　　國　　109 　年　　12　　月　　10　　日
　　　　　　　　　　　　　  書記官  廖婷璇
附註：
民事訴訟法第466條之1（第1項、第2項）：
對於第二審判決上訴，上訴人應委任律師為訴訟代理人。但上訴
人或其他法定代理人具有律師資格者，不在此限。
上訴人之配偶、三親等內之血親、二親等內之姻親，或上訴人為
法人、中央或地方機關時，其所屬專任人員具有律師資格並經法
院認為適當者，亦得為第三審訴訟代理人。